臺灣高等法院刑事判決　　　　　　　　 96年度上訴字第755號
上　訴　人　臺灣板橋地方法院檢察署檢察官
被　　　告　甲○○
上列上訴人因被告誣告案件，不服臺灣板橋地方法院九十五年度
訴字第四０七號，中華民國九十五年十二月二十日第一審判決（
起訴案號：臺灣板橋地方法院檢察署九十五年度偵字第二二九六
號），提起上訴，本院判決如下：
    主  文
上訴駁回。
    理  由
一、公訴意旨略以：被告甲○○與告訴人丁○○、丙○○均係從
    事美容美髮業者，彼此間因生意競爭而有多項訴訟糾紛，素
    有嫌隙，致被告甲○○心生不滿，竟基於意圖使他人受刑事
    處分之概括犯意，連續為下列行為：
    （一）被告甲○○明知告訴人丁○○並無翻拍張文良所經營
          「沙宣美髮美容有限公司」之招生簡章第九頁（起訴
          書誤載為第五十八頁，應為九十三年度偵字第一０五
          號卷第五十八頁之誤載）之攝影著作六幀（以下簡稱
          系爭照片），亦無使用在宜蘭縣「國華國中」進行招
          生行為，竟於九十二年五月十九日以不知情「沙宣美
          髮美容有限公司」及代表人張文良名義，具狀向臺灣
          板橋地方法院檢察署提出告訴，誣指丁○○涉嫌違反
          著作權法（臺灣板橋地方法院檢察署九十三年度偵字
          第一０五號）。
    （二）被告甲○○明知渠並未接獲臺北市政府教育局北市教
          六字第０九二三二五四六六００號之函文，竟基於意
          圖使丁○○受刑事處分之概括犯意，將已遭他人於不
          詳時地所竄改刪除聯絡人及電話，且已將主旨第一行
          及第三行刪除「補習」二字之上開函文，傳真至宜蘭
          縣「員山國中」、「利澤國中」，以利被告甲○○取
          得該校之招生業務，並以不知情之「沙宣美髮美容有
          限公司」及代表人張文良名義，於九十二年九月二十
          五日向臺灣宜蘭地方法院檢察署檢察官具狀誣指簡光
          山、丙○○涉犯偽造文書罪嫌（臺灣宜蘭地方法院檢
          察署九十二年度偵字第二九一二號、九十三年度偵字
          第一一二號）。
　  （三）被告甲○○另以：丙○○（起訴書誤載為丁○○）為
　　　　　「沙宣美髮學苑補習班」董事，與「沙宣美髮美容有
　　　　  限公司」之名稱相近，豈料丙○○在招攬學員及會員
　　　　　店之際，對於他人詢問是否與「沙宣美髮美容有限公
　　　　　司」一樣有辦建教合作時，丙○○答稱：「那是違法
　　　　　的，不知你是否聽過同業說之前他們開了很多家，後
　　　　　來不見了，他們沙宣是不合法的」等語。於九十三年
　　　　　一月十八日，以不知情「沙宣美髮美容有限公司」及
　　　　　代表人張文良名義，向臺灣板橋地方法院檢察署檢察
　　　　　官誣指丙○○涉犯妨害名譽罪嫌（臺灣板橋地方法院
　　　　　檢察署九十三年度偵字第一一四九五號）。
　　嗣以上各項告訴之事實，均經檢察官偵查後為不起訴處分，
  　因認被告甲○○所為上開行為，涉有連續犯刑法第一百六十
    九條第一項之誣告罪嫌。
二、公訴人認被告甲○○涉犯連續誣告罪嫌，無非以告訴人丙○○、丁○○之指訴、證人黎俊雄之證詞，及其所告訴之事實
    分別經臺灣板橋地方法院檢察署以九十三年度偵字第一０五
    號（違反著作權法）、九十三年度偵字第一一四九五號（妨
    害名譽），臺灣宜蘭地方法院檢察署九十二年度偵字第二九
    一二號、九十三年度偵字第一一二號（偽造文書）不起訴處
    分，並有行政院公平交易委員會九十二年十二月二十六日公
    參字第０九二００一一九二二號函文影本等證物，為其主要
    論據。
三、按犯罪事實應依證據認定之，無證據不得認定犯罪事實；又
    不能證明被告犯罪者，應諭知無罪之判決，刑事訴訟法第一
    百五十四條第二項及第三百零一條第一項前段分別定有明文
    。次按認定不利於被告之事實，須依積極證據，苟積極證據
    不足為不利於被告事實之認定時，即應為有利於被告之認定
    （最高法院三十年度臺上字第八一六號判例意旨參照）；檢
    察官對於起訴之犯罪事實，倘其所提出之證據，不足為被告
    有罪之積極證明，或其指出之證明方法，無從說服法院以形
    成被告有罪之心證，基於無罪推定之原則，自應為被告無罪
    判決之諭知（最高法院九十二年度臺上字第一二八號判例意
    旨參照）。訊據被告甲○○故坦承於上開時間，以告訴代理
    人名義分別向臺灣板橋地方法院檢察署、臺灣宜蘭地方法院
    檢察署提出上開告訴，且均經檢察官為不起訴處分之事實不
    諱，但堅決否認被訴連續誣告之犯行，辯稱：
    （一）就指訴告訴人丁○○違反著作權法部分：
    　　　伊公司所有之招生簡章於八十九年時即已刊登系爭照
　　　　　片，而伊指訴丁○○翻拍伊公司之照片，係因丁○○
　　　　　之合夥人張峻源，當時以「沙宣美髮學院」及「蘭陽
　　　　  美髮學院」之名義對外招生，在招生簡章上印製伊公
　　　　　公司之系爭照片，而張峻源與告訴人丁○○係合夥關
　　　　　係，伊才併對渠等提出告訴。在該案偵查中，檢察官
  　　　　命伊提出原始拍攝照片之人，但伊找不到，惟曾請求
　　　　　檢察官就伊公司之招生簡章上照片及告訴人學院之招
　　　　　生簡章照片送交刑事鑑定，以證明告訴人簡章上照片
　　　　　確係翻拍自伊之招生簡章，惟檢察官當時並未依聲請
　　　　　送鑑定，伊所告訴者均係本於客觀證據，並無誣指告
　　　　  訴人丁○○違反著作權法。
　　（二）就指訴告訴人丁○○偽造文書部分：
　　　　　當時係告訴人兄弟查出伊所使用之傳真機號碼，經由
　　　　　剪貼再剪貼偽造之公函傳真至招生學校，即宜蘭縣利
　　　　　澤國中及員山國中，在另案妨害名譽之訴訟中告訴人
　　　　　亦以相同方式告伊。而傳真該偽造公函乙事，員山國
　　　　　中之輔導主任可以證明確實有接到電話傳真，是告訴
　　　　　人說伊公司不合法，因為伊不可能自己去檢舉自己之
  　　　　公司不合法，並在檢舉之後竄改公文，傳真到各招生
　　　　　國中去破壞自己公司之聲譽，當初亦曾請求檢察官調
　　　　　閱告訴人兄弟之通聯紀錄，惟檢察官並未調閱即遽為
　　　　　不起訴處分，是以伊亦無誣指告訴人丁○○偽造文書
　　　　  之行為。
　　（三）就指訴告訴人丙○○妨害名譽部分：
　　　　　伊有錄音譯文及證人喬素美之證言可資佐證告訴人丙○○確有妨害名譽之事，而告訴人丙○○於審理中亦
　　　　　到庭坦承曾說過伊公司是不合法的之語，是伊並無誣
　　　　  指其妨害名譽等語。
四、本院查：
　　（一）按誣告罪之成立，以意圖他人受刑事處分虛構事實而
　　　　　向該管公務員申告為其要件，故告訴人其所訴事實，
　　　　　雖不能證明係屬實在，對於被訴人為不起訴處分確定
　　　　　者是否構成誣告罪，尚應就其有無虛構誣告之故意以
　　　　　為斷，而在積極方面尚無證據證明其確係故意虛構者
　　　　　，仍不能遽以誣告罪論處（最高法院四十六年度臺上
　　　　　字第九二七號、五十九年度臺上字第五八一號判例意
          旨參照）。又誣告罪之成立以意圖他人受刑事處分或
          懲戒處分而為虛偽之告訴、告發、報告者為要件，所
          謂虛偽，係指明知無此項事實故意捏造、虛構而言，
          若告訴人誤認有此事實，或以為有此嫌疑而為申告，
          自不得指為虛偽，即難科以本罪。再者，誣告罪之成
          立，須其申告內容完全出於憑空捏造，若所告尚非全
          然無因，衹因缺乏積極證明致被誣告人不受追訴處罰
          者，尚難遽以誣告論罪（最高法院四十年度臺上字第
          八八號、四十三年度臺上字第二五一號、四十四年度
          臺上字第八九二號判例意旨參照）。
　　（二）本件告訴人丁○○、丙○○與被告甲○○均係經營美
　　　　　容美髮業者，被告甲○○所屬之公司為「沙宣美髮美
　　　　　容有限公司」（以下簡稱沙宣美髮美容公司），於八
　　　　　十五年五月三十一日設立，負責人為張文良，址設臺
　　　　　北市○○區○○路一三八號四樓，被告為該公司總經
　　　　　理，實際負責公司之業務。告訴人丁○○則於八十九
　　　　　年七月七日設立「沙宣有限公司」，先後於九十年五
　　　　　月二十八日更名為「沙宣學苑有限公司」、九十二年
　　　　　一月七日再更名為「沙宣美髮學苑補習班有限公司」
　　　　  （以下簡稱沙宣學苑公司），址設臺北縣三重市○○
 　　　　 路○段一二０巷八號一樓，此分別有「沙宣美髮美容
          公司」、「沙宣學苑公司」之公司執照、公司基本資
          料查詢在卷足資佐證，此後雙方因公司名稱中均使用
          「沙宣」字樣，且同時經營職校建教合作，故自九十
          二年間起，於招收美容美髮實習從業人員業務時，彼
          此互相競爭而迭生糾紛，因此衍生多起訴訟案件，此
          乃本案被告甲○○具狀指訴告訴人丁○○、丙○○涉
          有前開案件之由來。雖被告甲○○所指訴之前開各案
          件，均經檢察官偵查結果對於告訴人丁○○、丙○○
          為不起訴處分，然仍應就被告甲○○於指訴之初始，
          是否明知告訴人等並無前開各項事實，猶故意捏造、
          虛構其等犯罪情節，而指訴告訴人涉嫌違反著作權法
          、偽造文書及妨害名譽等罪；反之，苟被告甲○○所
          指訴之前開各項事實，並無捏造、虛構，僅係誤認有
          此事實，抑或認其等有此嫌疑而提出告訴，並非全然
          無因，自不得以事後告訴人業經檢察官為不起訴處分
          ，即當然認被告甲○○涉有誣告之犯行，合先敘明。
　　（三）有關事實一違反著作權法部分：
　　　１、被告於九十二年五月十九日以「沙宣美髮美容公司」
　　　　　告訴代理人之名義，向臺灣板橋地方法院檢察署檢察
　　　　　官具狀告訴，指稱：「被告丁○○為沙宣學苑公司之
　　　　　負責人，被告張峻源為該公司之加盟部經理，被告潘
　　　　　亞如為加盟部職員，渠等三人基於共同侵害告訴人沙
　　　　　宣美髮美容公司著作權之不法犯意聯絡，於九十二年
　　　　　三月十九日之前某日，涉嫌翻拍告訴人之招生簡章後
　　　　　，在宜蘭縣國華國中進行招生行為，以此指訴告訴人
　　　　　丁○○涉嫌違反著作權法，並提出告訴狀一份及被告
　　　　　所屬「沙宣美髮美容公司」之招生簡章，及涉嫌翻拍
　　　　　照片之「蘭陽美髮學院」之招生簡章各一份附卷為證
　　　　　（參見九十三年度偵字第一０五號卷第四八頁至第六
　　　　　三頁）。而被告甲○○指訴告訴人丁○○涉嫌使用翻
　　　　　拍有「沙宣美髮美容公司」照片之招生簡章，其上註
　　　　　明「蘭陽美髮學院」之名稱，該「蘭陽美髮學院」為
　　　　　告訴人丁○○所設立，亦據告訴人丁○○於偵查中供
　　　　　承不諱（參見同前偵查卷第八六頁反面）。雖告訴人
　　　　　丁○○於偵查中否認該招生簡章係伊公司即蘭陽美髮
　　　　　學院所發放之宣傳單，惟上開招生簡章之來源，乃案
　　　　　外人乙○○、喬素美於九十二年三月二十日，與張峻
　　　　　源簽立委託實習店家規章契約書，再由乙○○委託張
 　　 　　峻源為其即將開設之美容院招收實習學生，此有該契
  　　　　約書附卷供參（見同上偵卷第一０一頁）；又依該契
　　　    約書名稱記載「沙宣美髮學院實習店家規章契約書」
　　　　　，於契約書各頁均蓋有「沙宣美髮學院，政府立案字
　　　　　號0000000」及「乙○○」之印文，顯然張峻
　　　　　源係以「沙宣美髮學院」之名義與乙○○簽立上開招
　　　　　生契約。而證人張峻源於該案偵查中則否認上開翻拍
　　　　　照片之招生簡章為「蘭陽美髮學院」之招生簡章，並
          辯稱：我曾與潘亞如在九十二年去散發該廣告宣傳單
　　　　　（即招生簡章），只有一次，當初會去散發上開宣傳
　　　　　單，是我與告訴人（即指甲○○）員工喬素美簽訂幫
　　　　　他們招生的合約，當時喬素美出示名片說她是「莊敬
　　　　　高職」美容科主任，而且與沙宣有建教合作關係，我
　　　　　才收費二萬元負責這一次的招生；後來我查證沙宣與
　　　　　「莊敬高職」並沒有建教合作，所以我再也沒有替他
　　　　　們招生，我有向丁○○的弟弟丙○○求證，該宣傳單
　　　　　是他們給我的等語（參見九十三年度偵字第一０五號
  　　　　卷第八七頁）。其於審理中則稱：當時是喬素美拿沙
　　　　　宣美髮學院合約來給我，當時他們有拿出「沙宣美髮
　　　　　學院」招生廣告及名片、營利事業登記證等給我看，
  　　　　該實習店家規章契約書所蓋的「沙宣美髮學院」的章
　　　　　是她們蓋的，喬素美拿來時就有的。．．，後來我有
　　　　　幫他們去宜蘭「國華國中」宣導、招生，也有攜帶宣
  　　　　傳單去。原本我與喬素美約在新莊「新泰國中」見面
　　　　　，然後她跟我講說宣傳單放在「莊敬高中」的攤位上
　　　　　，該攤位並沒有人，直接去拿就可以了，就是提示之
　　　　　九十三年度偵字第一０五號第六三頁的宣傳單（即本
　　　　　件被告所指遭翻拍有「沙宣美髮美容公司」招生簡章
　　　　　照片之宣傳單），此份宣傳單我不知道是何人印製的
　　　　　，對於宣傳單上所印製之「蘭陽美髮學院」等字，因
  　　　　為她們說蘭陽也是她們的，當天招生的攤位有兩個，
　　　　　都是她們所有的，她認為以兩個學院來招生，這樣機
　　　　　率比較大等語（參見原審九十五年十一月六日訊問筆
　　　　　錄第七頁、第八頁），並否認該印製有翻拍照片之招
  　　　　生簡章係渠所印製，而係乙○○及喬素美所交付云云
　　　　　。惟就該招生簡章之來源，證人張峻源於九十三年度
　　　　　偵字第一０五號偵查案卷九十三年二月二十九日具狀
  　　　　之答辯狀中即曾稱：被告張峻源與莊敬高職美髮科主
　　　　　任喬素美，及「沙宣美髮美容公司」員工乙○○簽定
　　　　　招生合作契約，告訴人（即指被告）員工乙○○付被
  　　　　告二萬元，乙○○要被告以「沙宣美髮學院」及「蘭
　　　　　陽美髮學院」名義對外招生，所以與乙○○以「沙宣
　　　　　美髮學院」名義與被告簽定合約，「沙宣美髮美容公
　　　　　司」另外寄「蘭陽美髮學院」宣傳單至被告住處如告
　　　　　訴狀所提證物，被告招生後要分發學生時才發覺原告
　　　　　並未開設美髮院云云（參見九十三年度偵字第一０五
　　　　　號卷第九九頁）。是就上開招生簡章之來源，證人張
　　　　　峻源先稱係「沙宣美髮美容公司寄上開宣傳單至伊住
　　　　　處」云云，後又改稱「是乙○○、喬素美放置於招生
　　　　　攤位上」云云，前後所稱不一，顯係為撇清其與該宣
          傳單之關係。再者，證人張峻源供承以「沙宣美髮學
          院」名義與乙○○簽訂契約書，且綜觀該契約書之全
          文內容可知，證人張峻源確係以「沙宣美髮學院」負
　　　　　責人之名與乙○○簽訂契約，是證人張峻源既為該契
  　　　　約之當事人甲方，則其豈有可能因契約之對造即乙○○或喬素美之要求，而以「沙宣美髮學院」負責人自
　　　　　居，並以此名義與他人簽立合約，及蓋用「沙宣美髮
  　　　　學院」之章於契約書上？又據證人喬素美於偵查中證
　　　　　稱：乙○○是我朋友，當時乙○○是想開店與學校建
　　　　　教合作，所以找上張峻源要求建教合作的學生名額，
  　　　　後來發現張峻源並不是沙宣公司的人，發覺有異，所
　　　　　以才加入蒐證行列，且蒐證方式為張峻源到各校散發
　　　　　傳單，以「沙宣」名義為之等語（九十三年度偵字第
  　　　　一０五號卷第一一九頁）。由此足見張峻源確以「沙
　　　　　宣美髮學院」名義與乙○○簽約，並提供印製有翻拍
　　　　  被告公司照片之招生簡章無誤。
　　　２、又就證人張峻源與告訴人丁○○之關係，被告指稱二
  　　　　人係合夥關係等語，而證人張峻源於原審審理中供稱
　　　　　：於簽約當時，與告訴人丁○○及丙○○並不認識云
　　　　　云，否認告訴人丁○○、丙○○與本件印有涉嫌翻拍
　　　　　被告公司之系爭招生簡章照片之事有關，而告訴人丁○○亦否認與張峻源相識云云。惟依卷附被告所提出
　　　　　證人張峻源之名片二紙（參見九十三年度偵字第一０
　　　　　五號卷第七八頁），其中一紙名稱印製「沙宣美髮學
　　　　　院，指導員張尚恩」、另一紙印製「坎妮剪燙造型沙
　　　　　龍，開發加盟部經理張尚恩」，證人張峻源於原審審
　　　　　理中亦供承：伊別名為「張尚恩」，上開二紙名片均
　　　　　為伊所有，惟該印有「沙宣美髮學院指導員」之名片
　　　　　非伊所印製，是當天拿ＤＭ時，她們印好交給我的，
　　　　　另「坎妮」該紙是我自己印製的，我自己的「坎妮剪
　　　　　燙造型沙龍」與簡文山兄弟所開設的「坎妮剪燙染造
　　　　　型沙龍」不是同一家店或加盟店，兩家公司毫無關係
　　　　　云云（參見原審卷九十五年十一月六日訊問筆錄第九
　　　　　頁）。惟告訴人丁○○於九十年十月二十二日另設立
　　　　　「坎妮剪燙染造型沙龍有限公司」，址設臺北縣新莊
　　　　　市○○路三０五號一樓，此有該公司之登記查詢單乙
　　　　　紙附卷為證（參見九十三年度偵字第一０五號卷第七
　　　　　七頁），亦為告訴人丁○○所自承，是衡諸常情，苟
　　　　　渠二公司並無關連，則豈有如此巧合，則其所成立之
　　　　　上開公司核與證人張峻源所稱其所成立之「坎妮剪燙
　　　　　造型沙龍」名稱僅有一字之差？是證人張峻源與告訴
　　　　　人丁○○彼此間是否確如渠等所辯毫無關係云云，已
　　　　　非無疑；再觀之張峻源供承其所印製之該名片上所載
　　　　　之「坎妮剪燙造型沙龍」地址為「臺北縣板橋市○○
　　　　　路○段四一一號五樓」，訊據證人即告訴人丁○○之
　　　　　妻王美雲則於原審審理中證稱：坎妮美髮沙龍地址在
　　　　　「臺北縣板橋市○○路○段四一一號五樓」，三、四
　　　　　、五樓是給店內人員培訓的，二樓是店面等語（參見
　　　　　本院卷九十五年十二月六日訊問筆錄第五頁），核與
　　　　　張峻源所印製之名片地址相符，益見證人張峻源確係
　　　　　受僱於告訴人丁○○無誤，則告訴人丁○○、證人張
　　　　　峻源於本院審理中否認雙方相識，且於同一公司任職
　　　　　云云，均係虛妄之詞，概不可採，是以被告前開辯以
　　　　　告訴人丁○○與張峻源確為同一公司之人員，為合夥
　　　　　關係等語，應為真實而可採信。張竣源既與告訴人丁○○有上開淵源，則在與乙○○所簽契約書上以告訴
  　　　　人丁○○之「沙宣美髮學院」負責人自居，並在事後
    　　　之招生簡章上蓋「蘭陽美髮學院」，告訴人丁○○自
      　　難脫干係。
      ３、是以，被告依該公司先前所印製之招生簡章與證人張
          峻源所提出之招生簡章核對結果，發覺該招生簡章上
          確有與伊公司簡章上相同之照片（即該簡章上第九頁
          之六幀照片），而該招生簡章上亦印製有告訴人所經
          營之「蘭陽美髮學院」之字樣，則其依此客觀證據，
          及所取得之告訴人丁○○、證人張峻源之名片、告訴
          人丁○○所成立之「沙宣學苑公司」、「坎妮剪燙染
          造型沙龍」等公司之公司登記資料等綜合判斷結果，
          認告訴人丁○○與張峻源共同涉嫌翻拍伊公司招生簡
          章上之照片，而違反著作權法等情，向臺灣板橋地方
          法院檢察署具狀告訴，則上開事實顯非被告所故意捏
          造。縱然檢察官偵查後以告訴人丁○○在該案中罪嫌
          不足，於九十三年七月五日以九十三年度偵字第一０
          五號案件不起訴處分，惟該不起訴處分係以被告李宗
          奭不能證明沙宣美髮美容公司對於系爭照片有著作權
          ，且因系爭照片無創造性而認非屬著作權法所保護之
          客體，而認告訴人丁○○之犯罪嫌疑不足，並非以告
          訴人丁○○未翻拍上開照片為不起訴處分，核亦與被
          告捏指虛構告訴人涉嫌上開犯行之情節有別。則被告
          甲○○於該案件提告之初，主觀上認為其所屬之沙宣
          美髮美容公司對於系爭照片確有著作權，縱然被告當
          時無從舉證對於上開照片確實享有著作權，亦難認其
          於提出告訴之初，即有誣指告訴人簡文山違反著作權
          法之主觀犯意，則其此部分誣告罪嫌自有不足。
    （四）有關事實二部分：
　　　１、公訴人指被告甲○○自行將遭人變造之公文傳真至宜
　　　　　蘭國中、員山國中，以利招生云云，然該公文係告訴
　　　　　人丁○○之妻王美雲向臺北市教育局檢舉被告甲○○
　　　　　之回覆函文，應係王美雲始能取得之物（詳下述），
　　　　　且該函文內容係不利被告甲○○之公司，而各國中亦
  　　　　因收到此傳真公文，為恐引發糾紛而陸續取消與被告
　　　　　甲○○公司之合作機會，亦據被告甲○○陳明及證人
　　　　　賴金獅、杜照明證述在卷，公訴人指被告甲○○傳真
　　　　　該函文予各合作學校以利招生云云，即有嚴重誤會。
　　　２、被告於九十二年五月二十八日及九月二十五日以沙宣
　　　　　美髮美容公司告訴代理人之名，向臺灣宜蘭地方法院
　　　　　檢察署及臺灣板橋地方法院檢察署檢察官具狀告訴，
  　　　　指稱：被告丁○○為沙宣學苑補習班有限公司之負責
　　　　　人，因意圖混淆『沙宣』商標，冒用『沙宣』服務標
　　　　　章，不當招攬沙宣美髮美容習業人員吸收會員店。告
　　　　　訴人之負責人（即指張文良）居住處所臺北市○○區
　　　　　○○路二０五巷六號四樓，遭人檢舉從事教學補習之
　　　　　事，經臺北市政府教育局訪查結果，認該處並無教學
　　　　　補習情事，於九十二年四月八日北市教六字第０９２
　　　　　３２５４６６００號回函予檢舉人，詎被告獲取該文
　　　　　後，竟將臺北市政府前開函文加以篡改，刪除（一）
　　　　　『 聯絡人及電話：邱信義，00000000 』、
　 　　　 （二）主旨第一行刪除『補習』二字，文意由『未經
          立案違法經營補習業務乙案』，變成『未經立案違法
          經營業務乙案』、（三）主旨第三行刪除『補習』二
          字，文意由『無教學補習情事』變成『無教學情事』
          ，完全扭曲公文之原意，而被告丁○○變造公文書，
          再影印由丁○○、王美雲以面交或傳真之方式，向不
          知情之宜蘭縣員山國中、利澤國中造謠告訴人公司是
　　　　　『未經立案違法經營』、『無教學情事』，混淆該公
　　　　　司才是真正沙宣公司，使學校信以為真，配合其不當
　　　　　招攬學員，損及告訴人商譽，因認被告丁○○、丙○○、王美雲共同觸犯刑法之變造公文書及行使變造公
　　　　　文書罪，此亦有告訴狀二份在卷為證（附於九十二年
　　　　　度發查字第二二九六號偵查卷第二頁、九十二年度發
　　　　　查字第五五四號偵查卷第一頁）。
　　　３、被告甲○○提出該項偽造文書訴訟之緣由，乃其所屬
　　　　　之沙宣美髮美容公司負責人張文良住處之臺北市○○
  　　　　區○○路二０五巷六號四樓，於九十二年間經人向臺
　　　　　北市政府教育局檢舉違法經營補習業務，嗣經臺北政
  　　　　府教育局查明認該處為私人住宅及渡假套房，並無教
　　　　　學補習情事，並於九十二年四月八日以北市教六字第
　　　　　０９２３２５４６６００號函文函覆檢舉人及臺北市
  　　　　議員王育誠等情，此有被告甲○○所提出附於上開告
　　　　　訴狀附件之書函可資佐證。而上開臺北市政府教育局
  　　　　之回函，於九十二年四月間經不詳人士予以刪改上開
　　　　　內容後，傳真至宜蘭縣員山國中與利澤國中，指控被
  　　　　告甲○○之公司涉及不法，致各國中取消與之合作等
　　　　　情，亦經證人即員山國中輔導室主任賴金獅及利澤國
　　　　　中輔導組組長林芳玉於偵查中證述無誤，核與被告甲○○之辯詞相符。
  　　４、訊據告訴人丁○○及其妻王美雲於該案警詢時及偵查
　　　　　中雖均矢口否認曾傳真上開臺北市教育局函文，抑或
　　　　　業經變造之函文至宜蘭縣員山及利澤國中云云（參見
  　　　　九十二年度偵字第二九一二號卷第十一頁、第十三頁
　　　　　、九十二年度發查字第二二九六號卷第二九頁背面）
　　　　　。惟經證人即員山國中輔導室主任賴金獅於偵查中到
　　　　　庭證稱：九十二年四月十六日學校辦升學博覽會，前
  　　　　幾天有人打電話來說告訴人（即指本案被告甲○○）
　　　　　是不合法的，我說電話不能採信，請他傳真資料來，
  　　　　他傳來的是如告訴狀附件三經變造的函，我就電聯告
　　　　　訴人（即被告甲○○）請他提出證明他公司不是不合
　　　　　法，才給予參展，但他沒在參展前提出資料，所以未
  　　　　給他參展，我不知道是何人傳真變造公文，打電話來
　　　　　的人自稱是臺北市教育局，說建教合作的沙宣美髮學
　　　　　苑（應指被告甲○○之公司）只有名義，沒有真正訓
　　　　　練學生，傳真來的資料，伊亦沒有保留等語（參見九
　　　　　十二年度發查字第二二九六號卷第五九頁）。另證人
  　　　　即利澤國中輔導組組長林芳玉亦於偵查中則證稱：我
　　　　　沒有看過變造過的公函，也沒有看過未變造過的公函
　　　　　，利澤國中邀請的是清華高中、莊敬高職，我們是以
  　　　　學校為設攤單位，但學校派何人來我不清楚，設攤時
　　　　　我有去每個攤位打招呼，但沒和設攤的人深談，好像
　　　　　有人說他才是真正的沙宣公司，因為我們的對象是學
  　　　　校，所以我說那不干我們的事等語（參見九十二年度
　　　　　發查字第二二九六號卷第五八頁背面）。是依證人賴
　　　　　金獅及林芳玉上開證言可知，於上開學校舉辦升學博
　　　　　覽會時，確有為被告甲○○所設「沙宣公司」合法與
　　　　　否乙事，有不詳之人向上開二國中表達上情，且證人
　　　　　賴金獅亦證述確有人曾傳真上開變造之教育局公函至
  　　　　員山國中。而衡諸常情，被告為沙宣美髮美容公司之
　　　　　總經理，其自無可能傳真上開不利於沙宣美髮美容公
  　　　　司商譽之公函予各國中，以影響該公司於各國中之招
　　　　　生事宜。而公訴人於偵查中固向中華電信股份有限公
　　　　　司調閱員山國中之傳真通聯紀錄，惟因函調時間已逾
  　　　　三個月之保存期限，致無從查得傳真至員山國中之電
　　　　　話號碼，亦有中華電話公司臺灣北區電信分公司宜蘭
　　　　　營運處九十二年十月十七日函附卷為證。然另據證人
  　　　　即台北縣中和國中輔導組組長杜照明於偵查中到庭證
　　　　　述：九十二年四月十八日中和國中舉辦博覽會，有二
　　　　　家沙宣要來參展，我們無法確定何者為真，何者為假
  　　　　，有簡先生及喬小姐來電話說他們是真的，我沒見過
　　　　　簡先生，簡先生有傳真附件三（即變造之公函）來說
　　　　　對方沙宣美髮學苑，假冒他們來辦活動，我有對喬小
　　　　　姐說簡先生有傳真教育局函說你們是違法的，不是正
  　　　　牌的，因為均無法確認，所以全部拒絕等語（參見九
　　　　　十二年度發查字第二二九六號卷第三四頁背面）；另
　　　　　證人即臺北縣育林國中輔導組組長林天陽於偵查中亦
  　　　　到庭證述：見過丁○○，他曾拿一張教育局公文給我
　　　　　，告訴我說沙宣美髮學院未立案，並拿一大疊訴訟資
　　　　　料，我沒有詳細看，我肯定不是經變造那一張，因為
  　　　　那個有塗空，我會特別注意到，至於是否是未經變造
　　　　　那張，我無法確定，而他拿給我那張公文也不見了，
　　　　　我也無法核對等語（參見九十二年度發查字第二二九
  　　　　六號卷第五六頁背面）。是依證人杜照明、林天陽所
　　　　　述情節，告訴人丁○○確曾傳真或提示上開教育局公
　　　　　函予渠等，雖證人因未將各該公函留存，致無從核對
　　　　　告訴人丁○○所交付之公函是否為變造之教育局公函
　　　　　，惟由此可證諸告訴人丁○○確實持有上開檢舉被告
  　　　　所屬公司之教育局公函無誤，則告訴人丁○○何以否
　　　　　認持有該公函乙事，其目的即耐人尋味，是被告具狀
　　　　　指稱告訴人丁○○涉犯偽造文書各節，自非全然出於
　　　　  臆測，應屬有據。
　    ５、再經原審向臺北市政府教育局函調上開檢舉案件之卷
　　　　　宗，發現該檢舉案件乃告訴人丁○○之妻王美雲具名
　　　　　於九十二年四月一日，以「盜用沙宣美髮學苑未合法
　　　　　立案違法招生」為由，向臺北市教育局第六科檢舉，
　　　　　其內容略謂：臺北市○○區○○路二０五巷六號四樓
　　　　　經其實地勘查為一間私人用之套房，涉嫌未經合法立
　　　　　案，在學校大量招生，收取高額學費，並打出考取技
　　　　　術士執照可領取畢業證書等不實廣告，有違補習班教
　　　　　育法及公平交易法，且該廣告負責人甲○○向學生宣
　　　　　稱有八十九家沙宣髮廊，但市面上看不到有那一家掛
　　　　　沙宣髮廊招牌營業等情，此有臺北市教育局九十五年
　　　　　十月十二日北市教社字第０９５３７６１２１００號
　　　　　函及函附之上開檢舉信、臺北市政府教育局九十二年
　　　　　四月八日北市教六字第０９２３２５４６６００號函
　　　　　文、沙宣美髮學院招生簡介、臺北市教育局調查紀錄
　　　　　表附卷為證。復經原審傳喚證人王美雲訊以檢舉上情
　　　　　，其於審理中先否認知悉丁○○、甲○○彼此間因開
  　　　　設美容美髮公司到校招生事宜而發生糾紛，及甲○○
　　　　　有在臺北市○○區○○路開設沙宣美髮學院補習之事
　　　　　，亦未因此而向臺北市教育局提出檢舉等節；嗣經原
　　　　　審當庭提示上開具名檢舉信封，其始坦承應該有提出
  　　　　上開檢舉，惟辯稱：係因伊友人李少筠之女讀書繳交
　　　　　報名費，後來沒有去要退費，因此就幫她寫信到教育
　　　　　局去等語（參見原審九十五年十二月六日訊問筆錄第
　　　　　五頁、第六頁、第七頁）。惟衡諸常情，苟證人王美
　　　　　雲確係為友人索回繳交之報名費用，始具名向臺北市
  　　　　教育局提出檢舉，惟何以於上開檢舉信函均未見隻字
　　　　　片語提及該報名費用之事，反而係就被告「盜用」沙
　　　　　宣美髮學苑並未合法立案違法招生之名而為檢舉，顯
  　　　　見其詳知其夫丁○○與被告彼此間因使用「沙宣」公
　　　　　司名稱之業務招生糾紛，始具名向臺北市教育局檢舉
　　　　　上情，則其於原審審理中否認與被告熟識，且亦不知
  　　　　其夫丁○○與被告間之業務糾紛，亦虛偽不實。又其
　　　　　後教育局依該檢舉函內容至現場查明結果，發現並無
　　　　　其所指之檢舉情事，遂依法函覆王美雲，此亦可觀之
　　　　　上開北市教六字第０９２３２５４６６００號函文之
　　　　　正本收文者為「檢舉人」自明，是證人王美雲因教育
　　　　　局之回函而取得上開函文，應無疑義。則較諸其於原
　　　　　偵查案卷警詢時矢口否認曾見過上開函文之語，亦見
  　　　　其辯解之不實。從而證人王美雲既為該檢舉案件之檢
　　　　　舉人，其於取得教育局函覆之公文後，將之交付予與
　　　　　被告迭有業務競爭之其夫丁○○，亦合情理。再參諸
　　　　　前開各招生國中輔導組組長之證言，相互勾稽結果，
  　　　　應可推知上開業經變造之臺北市教育局函文確由告訴
　　　　　人丁○○、王美雲所傳真或出示無誤。雖證人王美雲
　　　　　於審理中供稱；拿到上開公文後，僅自已留著，並沒
  　　　　有將資料交給丁○○、丙○○，就給他們看看而已，
　　　　　然後就收起來放著云云。惟證人王美雲與丁○○為夫
　　　　　妻關係，對於其夫與被告間之業務競爭，及多件之訴
  　　　　訟糾紛等情，於上開案件偵查中否認上情，無異為掩
　　　　　飾自身變造公文書犯行及迴護丁○○之詞。而原偵查
　　　　　檢察官以上開檢舉資料應與偽造文書之犯罪事實無關
  　　　　，而未依被告請求調閱上開檢舉資料，致有未盡調查
　　　　　之能事而為不起訴處分，但依上開證據資料顯示，被
  　　　　告主張該公函係經丁○○變造後傳真到員山及利澤國
　　　    中之詞，亦非全然無據，而可採信。
　　　６、從而，臺灣宜蘭地方法院檢察署九十二年度偵字第二
　　　　　九一二號、九十三年度偵字第一一二號不起訴處分，
　　　　　雖均以無法證明告訴人丁○○等人涉有變造公文書及
　　　　　行使變造公文書罪嫌，而就告訴人丁○○、王美雲為
　　　　　不起訴處分，惟經原審查明上開檢舉事件乃王美雲所
　　　　　提出，且王美雲並因臺北市政府教育局之回覆而取得
　　　　　該公函，則王美雲自為該教育局公函之原始提供者。
　　　　　因此，事後各招生國中所收受之教育局公函，不論業
　　　　　經變造與否，應可推知均與王美雲有關。而告訴人丁○○與王美雲係夫妻關係，則被告依員山國中輔導主
　　　　　任之告知及取得之變造公函，據以認定上開業經變造
　　　　　之公文書並將之傳真至員山及利澤國中之情，為告訴
　　　　　人丁○○及王美雲所為，均信而有徵，則其上開指訴
　　　　  內容亦非憑空捏造至明。
    （五）有關事實三部分：
　　　　　被告於九十三年一月十六日以沙宣美髮美容公司告訴
　　　　　代理人之名，向臺灣板橋地方法院檢察署檢察官具狀
　　　　　告訴，指稱：被告丙○○為沙宣美髮學苑補習班有限
　　　　　公司董事，與該公司負責人丁○○係兄弟關係，公司
　　　　　名稱原為「沙宣有限公司」，於九十年一月三十一日
　　　　　停業，於九十年二月二日聲請復業，並於五月更名為
　　　　　「沙宣學苑有限公司」，迄九十二年一月七日復變更
　　　　　為「沙宣美髮學苑補習有限公司」，變更後，與告訴
　　　　　人之「沙宣美髮美容公司」相近，被告（即丙○○）
　　　　　為惡性競爭欺瞞消費者，混淆「沙宣」服務標章，不
  　　　　當以「沙宣美髮學院」、「蘭陽美髮學院」之名對外
　　　　　招攬學員及會員店。被告丙○○於招攬學員及會員店
　　　　　之際，對其所提出與告訴人之「沙宣」是否一樣有辦
  　　　　建教合作時，被告丙○○稱：「那是違法的，不知是
　　　　　否有聽同業說之前他們開了很多家，後來不見了，他
　　　　　們沙宣是不合法的等語，而指訴丙○○涉犯刑法第三
  　　　　百十條之誹謗罪之事實，有告訴狀乙份及錄音譯文乙
　　　　　份附卷為證（參見九十三年度他字第二七七六號卷第
　　　　　一頁）。訊據被告甲○○亦供承對之提出告訴，惟辯
  　　　　稱：當時有錄音存證，後來是因檢察官勸諭才會撤回
　　　　　告訴，且因為學校跟我們講不要再告了，所以我們才
　　　　　會撤回等語。經查，被告上開告訴告訴人丙○○涉嫌
　　　　　妨害名譽之案件，確經被告於九十三年二月九日當庭
  　　　　表達撤回告訴之意屬實，此有該次偵查筆錄在卷可證
　　　　　（參見九十三年度他字第二七七六號卷附之九十三年
　　　　　二月九日訊問筆錄），並經檢察官於九十三年七月二
  　　　　十日以九十三年度偵字第一一四九五號為不起訴處分
　　　　　，亦有該不起訴處分書附卷供參。而就被告於告訴狀
　　　　　所載之內容，訊據證人即告訴人丙○○於原審審理中
　　　　　到庭證稱：（提示九十三年度偵字第一０五號卷第三
  　　　　八頁電話錄音，對話人甲為喬素美、乙為丙○○，原
　　　　　譯文誤載為丁○○），確實有與喬素美為上開對談內
　　　　　容，是之前喬素美自稱為「莊敬高職」美髮科主任，
　　　　　張峻源與她談了很久，在一個餐廳談了約一個小時，
　　　　　到後來張先生通知我，我才過去，他叫我過去幫他確
　　　　　認喬素美是否是學校主任，我過去之後，確實有說上
　　　　　開內容等語（參見原審九十五年七月十七日訊問筆錄
　　　　　第八頁）。足認上開被告具狀所指之告訴人丙○○妨
　　　　　害名犯罪事實，亦非其所憑空捏造、虛構，而上開案
　　　　　件雖因撤回告訴而對於告訴人丙○○涉犯妨害名譽乙
　　　　　節未為具體認定，惟告訴人既供承曾出言上開話語，
　　　　　自不得以事後被告對之撤回告訴，使告訴人丙○○獲
　　　　　不起訴處分，即認被告有誣指丙○○涉犯妨害名譽之
          罪嫌，被告此部分罪嫌亦有未足。
五、綜上所述，本案被告甲○○所申告之事實，均非其憑空捏造
    ，全然無據，衹因缺乏積極證明，或偵查不完備，或被告自
    行撤回告訴，致告訴人丁○○、丙○○於上開案件中不受追
    訴處罰，而被告既無虛構誣告之故意，自不能遽以誣告罪相
    繩。此外，復查無其他積極證據足認被告確有公訴人所指訴
    之誣告犯行，揆諸首開說明，本案不能證明被告犯罪。原審
    經詳加調查後，亦同此認定而為被告甲○○無罪之諭知，自
    屬妥適。檢察官依告訴人之請求提起上訴，惟未附加任何上
    訴之理由，嗣於本院審理期日補充稱以告訴人所提之理由為
    據，然告訴人所提各節事由，或係原審業已審酌，或係雙方
    其他訴訟恩怨之資料，均不足以使本院形成被告有罪之心證
    ，依諸前揭說明，其上訴為無理由，應駁回之。
據上論斷，應依刑事訴訟法第三百六十八條判決如主文。
本案經檢察官周誠南到庭執行職務。
中　　華　　民　　國　　96　　年　　6 　　月　　26　　日
                  刑事第四庭  審判長法  官  蔡秀雄
                                    法  官  陳國文
                                    法  官  鄭水銓
以上正本證明與原本無異。
如不服本判決，應於收受送達後十日內向本院提出上訴書狀，其
未敘述上訴之理由者，並得於提起上訴後十日內向本院補提理由
書狀（均須按他造當事人之人數附繕本）。
                                    書記官  劉貞達
中　　華　　民　　國　　96　　年　　6　 　月　　29　　日
